【裁判字號】    89,訴,1380
【裁判日期】    900503
【裁判案由】    新型專利異議
【裁判全文】
臺北高等行政法院判決                            八十九年度訴字第一三八○號
                              .
  原      告    甲○○
  訴訟代理人    丁○○
  被      告    經濟部智慧財產局
  代  表  人    陳明邦（局長）
  訴訟代理人    丙○○
右當事人間因新型專利異議事件，原告不服經濟部中華民國八十九年八月二日經（八
九）訴字第八九○八七九七四號訴願決定，提起行政訴訟。本院判決如左：
    主  文
原告之訴駁回。
訴訟費用由原告負擔。
    事  實
緣原告前於民國（下同）八十七年十二月十七日以「浮標插座結構改良」（下稱系爭
案）向被告（原經濟部中央標準局）申請新型專利，經被告編為第00000000
號審查，准予專利。公告期間，第三人乙○○以系爭案違反專利法第九十八條第一項
第一款、第二款及第二項規定，並舉出編為00000000追加三之「浮標插座結
構改良」（下稱引證案）新型專利（專利申請人：林國陽），對之提出異議。案經被
告審查，以八十九年五月十二日（八九）智專三（一）○二○一五字第○八九八九○
○○七九五號專利異議審定書為「異議成立，應不予專利」之處分。原告不服，提起
訴願，遭駁回後，遂向本院提起行政訴訟。茲摘敘兩造訴辯意旨如次：
甲、原告方面：
    原告未於言詞辯論期日到場，據其提出書狀，聲明、陳述如左：
一、聲明：求為判決訴願決定及原處分均撤銷。
二、陳述：
１、引證案之太空豆上環體線徑雖略大於浮標插座鉤體之開口，但根據引證案之說明
    書第四頁所示：「該環體23具有適當彈性，所以可以使鉤體32由開口33鉤入後，
    適當的予以限制，．．．」由此可知，環體必然具有彈性，故可使鉤體由開口處
    鉤入，同樣的道理，該開口並未完全封閉，一旦施力拉扯，該環體必會由開口處
    脫出，係為必然之結果；而當引證案釣中魚後，魚隻必然奮力掙扎，會全身呈不
    規則扭動、拍打等動作，勢必會碰觸到浮標插座，甚至勾纏釣線，因此浮標插座
    受到魚隻掙扎時所產生之碰觸力量，加上其環體具有彈性，而開口未封閉，必產
    生足夠使浮標插座與太空豆分離之力量，使浮標脫落，而完全失去浮標插座所應
    有之功效，並非訴願機關所誤認之掙扎力量會沿著釣線傳遞至釣竿，而非傳遞至
    浮標插座，反觀系爭案之浮標插座利用別針作連結，使開口處完全密封，不管魚
    隻如何奮力掙扎，都不會使浮標插座與太空豆脫離之虞，而能確實達到預期之效
    果，故具有「進步性」，完全合乎專利之申請要件。
２、系爭案（如附圖一）藉由別針之作用，可使浮標插座之轉動更為靈敏及廣泛，因
    別針6對於太空豆5分別具有Ｘ軸一八○度之旋轉角度及Ｙ軸一八○度之旋轉角度
    ，而浮標插座7對於別針6同樣具有Ｘ軸一八○度及Ｙ軸一八○度之旋轉角度，亦
    即浮標插座及別針分別具有一個三六○度（Ｘ軸加上Ｙ軸）之旋轉平面，藉由該
    二個三六○度之旋轉平面連接而連結成一個三度立體旋轉空間（如附圖二），造
    成浮標插座7藉由別針6而與太空豆5之間根本沒有任何旋轉上之死角產生，能夠
    於三度立體空間範圍內任意旋轉，而且可各自旋轉互不受干涉，以確保釣線不被
    勾纏。反觀引證案（如附圖三），浮標插座對於太空豆具有Ｘ軸與Ｙ軸各一八○
    度之旋轉角度，而組合成一個三六○度之平面（如附圖四），僅是單純的一個二
    度旋轉平面而已，根本比不上系爭案之三度旋轉空間，該引證案之浮標插座與太
    空豆之旋轉角度上必然產生互相干涉，而無法達到各自任意旋轉之型態，而勢必
    產生勾纏釣線之缺失，因此引證案之功效遠不如系爭案來得實用及優異，故訴願
    機關認定二者之旋轉角度相同及功效相同，係明顯有所違誤，當予以撤銷。
      附圖一：附圖二：
      附圖三：                        附圖四：
３、又引證案之浮標插座與鉤體之接合強度雖屬實施問題，但由於釣中魚時之掙扎力
    量，因魚隻大小而不同，一旦釣中大魚，魚隻所碰觸拉扯之力量隨之增大，因此
    引證案即便使用不同材質及製造方法，仍具有斷裂之潛在缺點，反觀系爭案藉由
    別針作連結，由於堅固不易損壞之特性，而能承受極大之力量，且具有極佳之旋
    轉角度空間，可以靈活巧妙閃躲過掙扎的魚隻，以減少勾扯釣線之機會，因此二
    案於結構特徵、空間型態及達成功效上皆不可相提並論，明顯有所差異。
４、綜上所述，系爭案之結構特徵與引證案不同，故具「新穎性」，並且藉由別針之
    設計可增加浮標之靈敏度，更加具有容易安裝、不易脫落、強度增加等功效，皆
    較引證案具有「進步性」，而非熟習該項技術者所能輕易達成，因此系爭案並未
    有違反專利法之規定。
乙、被告方面：
一、聲明：求為判決駁回原告之訴，訴訟費用由原告負擔。
二、陳述：
１、原告訴稱引證案環體具有彈性，必產生足夠使浮標插座與太空豆分離之力量，而
    完全失去浮標插座所應有之功效，反觀系爭案利用別針作連結，使開口處完全密
    封，不管魚隻如何奮力掙扎，都不會有使浮標插座與太空豆脫離之虞，故具有進
    步性云云。惟引證案浮標插座僅係以鉤體鉤掛於太空豆之環體上，當魚隻上鉤時
    所產生之掙扎力量係沿釣線傳遞至釣竿，並非傳遞至浮標插座，故浮標插座與太
    空豆間並不會產生足以使其分離之力量，原告所述會使浮標插座與太空豆分離之
    力量，顯係誤解，且引證案太空豆上環體線徑略大於浮標插座鉤體之開口，亦無
    造成浮標插座脫落之虞。
２、原告主張藉由別針之作用，可使浮標插座之轉動更為靈敏及廣泛，因此引證案之
    功效遠不如系爭案來得實用及優異乙節。惟引證案浮標插座與太空豆間既係以鉤
    體與環體相結合，自可自由轉動，其旋轉角度亦與系爭案相同。又因系爭案之別
    針尺寸不大，能將太空豆與浮標分開之距離有限，系爭案增加別針構件，並不能
    解決浮標可能鉤纏到釣線之問題，系爭案並未增進功效。
３、原告謂引證案即便使用不同材質及製造方法，仍具有斷裂之潛在缺點，反觀系爭
    案藉由別針作連結，由於堅固不易損壞之特性，而能承受極大之力量，且有極佳
    之旋轉角度空間，可以靈活巧妙閃躲過掙扎的魚隻，以減少勾扯釣線之機會，藉
    由別針之設計可增加浮標之靈敏度，更加具有容易安裝、不易脫落、強度增加等
    功效增進，皆較引證案具進步性云云。惟引證案浮標插座與鉤體之接合強度，核
    屬實施製造上之問題，與系爭案之構造是否較引證案具進步性之審查無關；況如
    前所述，引證案浮標插座與太空豆間並不會產生大太之分離力量，引證案於生產
    製造時自可選擇適當之製造方法及材料，以製成適當強度之產品。
４、綜上所述，系爭案整體構造特徵與引證案相同，系爭案僅將引證案浮標插座下端
    的鉤體改為固定孔，並增加一別針構件，係熟習該項技術者所能輕易完成，且未
    能增進功效，原處分據以審定異議成立，洵屬有據。
    理  由
一、本件原告經合法通知，未於言詞辯論期日到場，核無行政訴訟法第二百十八條準
    用民事訴訟法第三百八十六條各款所列情形，因依被告之聲請，由其一造辯論而
    為判決。
二、按凡對於物品之形狀、構造或裝置之創作或改良，且可供產業上利用之新型，固
    得依專利法第九十七條及第九十八條第一項規定申請取得新型專利。惟新型如係
    運用申請前既有之技術或知識，而為熟習該項技術者所能輕易完成且未能增進功
    效時，雖無同法第九十八條第一項所列情事，仍不得申請取得新型專利，同法第
    九十八條第二項復定有明文。
三、本件原告前於八十七年十二月十七日以「浮標插座結構改良」向被告申請新型專
    利，經被告編為第00000000號審查，准予專利。公告期間，第三人乙○
    ○以系爭案違反專利法第九十八條第一項第一款、第二款及第二項規定，檢具引
    證案，對之提起異議。案經被告審查，為本案異議成立，應不予專利之審定。原
    告循序起訴謂引證案之浮標插座受到魚隻掙扎時所產生之碰觸力量，加上其環體
    具有彈性，開口未封閉，必產生使浮標插座與太空豆分離之力量，而失去浮標插
    座應有之功效，其浮標插座對於太空豆僅係單純二度旋轉平面，易產生勾纏釣線
    之缺失。系爭案之浮標插座則利用別針作連結，使開口處完全密封，魚隻掙扎之
    力量，不會使浮標插座與太空豆脫離，浮標插座對於太空豆具有三度旋轉空間，
    可使浮標插座之轉動更為靈敏及廣泛。系爭案之結構特徵與引證案不同，具新穎
    性，且藉由別針之設計可增加浮標之靈敏度，具有容易安裝、不易脫落、強度增
    加等功效，皆較引證案具有進步性，而非熟習該項技術者所能輕易達成等語；被
    告則以引證案浮標插座僅係以鉤體鉤掛於太空豆之環體上，當魚隻上鉤時所產生
    之掙扎力量係沿釣線傳遞至釣竿，並非傳遞至浮標插座，故浮標插座與太空豆間
    並不會產生足以使其分離之力量。引證案浮標插座與太空豆間既係以鉤體與環體
    相結合，自可自由轉動，其旋轉角度亦與系爭案相同。系爭案之別針尺寸不大，
    能將太空豆與浮標分開之距離有限，並不能解決浮標可能鉤纏到釣線之問題。又
    引證案浮標插座與鉤體之接合強度，核屬實施製造上之問題，與系爭案之構造是
    否較引證案具進步性之審查無關。系爭案整體構造特徵與引證案相同，系爭案僅
    將引證案浮標插座下端的鉤體改為固定孔，並增加一別針構件，係熟習該項技術
    者所能輕易完成，且未能增進功效等語為辯。
四、查系爭案「浮標插座結構改良」之申請日為八十七年十二月十七日，包括有：一
    太空豆，該太空豆軸心處設有線孔，而表面凸設有一體成型之固定環；一別針，
    係固設於太空豆固定環上，該別針一端設有固定部，另一端設有鉤結部；一浮標
    插座，係夾扣於別針之鉤結部上，該浮標插座一端設有固定孔，另一端設有插置
    槽，以供插設浮標；藉由別針之固定部固定於太空豆之固定環上，再將浮標插座
    之固定孔夾扣於別針之鉤結部內，達到可輕易拆裝浮標插座，以更換不同尺寸形
    狀之浮標，及製造容易、安裝方便迅速及降低成本之目的。引證案則為八十四年
    七月二十一日審定公告之第00000000追加三號「浮標插座結構改良」新
    型專利，由一太空豆與一浮標插座體組成，太空豆本體中央設有穿孔，且一端成
    型有一環體，浮標插座體係包括一彈性管體於軸向設有一插結孔可供浮標插結定
    位，而下端則設有具開口鉤體可與太空豆之環體扣結組合。經查引證案浮標插座
    僅係以鉤體鉤掛於太空豆之環體上，當魚隻上鉤時所產生之掙扎力量係沿釣線傳
    遞至釣竿，並非傳遞至浮標插座，故浮標插座與太空豆間並不會產生足以使其分
    離之力量，且引證案太空豆上環體線徑略大於浮標插座鉤體之開口，亦無造成浮
    標插座脫落之虞。另系爭案專利說明書中第一圖至第四圖所揭示之四種習知技術
    皆與引證案無關，原告所稱系爭案之別針即是針對引證案之缺失改進而得，核與
    事實不符，不足採酌。而引證案浮標插座與太空豆間既係以鉤體與環體相結合，
    自可自由轉動，其旋轉角度亦與系爭案相同。又因系爭案之別針尺寸不大，不能
    將太空豆與浮標分開多遠，系爭案增加別針構件，並不能解決浮標可能鉤纏到釣
    線之困擾，是系爭案並未增進功效。至於引證案浮標插座與鉤體之接合強度，核
    屬實施製造上之問題，與系爭案之構造是否較引證案具進步性之審查無關，況引
    證案浮標插座與太空豆間並不會產生太大之分離力量，引證案於生產製造時自會
    選擇適當之製造方法及材料，以製成適當強度之產品。故系爭案整體構造特徵與
    引證案相同，系爭案僅將引證案浮標插座下端鉤體改為固定孔，並增加一別針構
    件，係熟習該項技術者所能輕易完成且未能增進功效等情，業經被告答辯及訴願
    決定予以指明，並有相關資料附原處分卷可供比對參酌。且本件經經濟部受理原
    告訴願後，曾囑請國立交通大學審查結果亦表示相同意見，有審查意見書附原訴
    願卷足憑，被告所辯，應屬可採。是被告以系爭案不具進步性為由，為本案異議
    成立，應不予專利之審定，徵諸首開規定，洵屬有據，訴願決定予以維持，並無
    違誤。原告起訴意旨，難謂有理，應予駁回。
據上論結，本件原告之訴為無理由，爰依行政訴訟法第九十八條第三項前段、第二百
十八條、民事訴訟法第三百八十五條第一項前段，判決如主文。
中      華      民      國     九十     年      五      月      三      日
                               臺北高等行政法院第 三 庭
                                           審 判 長 法  官  徐瑞晃
                                                    法  官  李得灶
                                                    法  官  曹瑞卿
右為正本係照原本作成。
如不服本判決，應於送達後二十日內，向本院提出上訴狀並表明上訴理由，如於本判
決宣示後送達前提起上訴者，應於判決送達後二十日內補提上訴理由書（須按他造人
數附繕本）。
中      華      民      國     九十     年      五      月      三      日
                                                    書記官  蔡幸樺


司法院資訊處製作；財團法人民間司法改革基金會備份。
